【裁判字號】    98,交易,591
【裁判日期】    990312
【裁判案由】    業務過失傷害
【裁判全文】
臺灣臺北地方法院刑事判決             98年度交易字第591號
公  訴  人  臺灣臺北地方法院檢察署檢察官
被      告  乙○○
選任辯護人  賈育民律師
上列被告因業務過失傷害案件，經檢察官提起公訴（98年度調偵
字第848號），本院判決如下：
    主  文
乙○○從事業務之人，因業務上之過失傷害人，處拘役伍拾伍日
，如易科罰金，以新臺幣壹仟元折算壹日。
    事  實
一、乙○○係臺北市政府環境保護局（下稱臺北市環保局）信義
    區清潔隊吳興分局隊隊員，負責駕駛資源回收車，屬從事業
    務之人。其於民國97年6月9日21時許，在址設於臺北市○○
    區○○街236號之臺北市環保局信義區六張犁分隊部資源回
    收站內，駕駛車牌號碼為5C-0251號之自用小貨車，於傾倒
    堆肥與養豬廚餘後，自廚餘區欲駕往大型回收卡車轉運瓶罐
    類處執行卸除所回收資源之作業時，即由西欲左轉往北方向
    ，明知依場區作業程序要求以及日常生活經驗，於場區駕駛
    車輛執行卸除回收資源之作業時，應注意回收站內進出之人
    及車輛於場區內往來之安全，因此負有注意義務，而依當時
    天候晴、夜間有照明、柏油路面無缺陷亦無障礙物、視距良
    好等非不能注意之情形，竟疏未注意其所駕駛自用小貨車之
    左前方，適有民眾丁○○騎乘車牌號碼ARB-348號重型機車
    附載其妻甲○○，亦明知應注意進入該資源回收站，須於資
    源回收站之開放時間內，且進入站內須遵循作業行進方向，
    依當時並無不能注意之情事，亦同疏未注意，而由東往西方
    向通過該處，欲至廚餘回收區傾倒廚餘垃圾，乙○○猶貿然
    左轉往北方向行駛，而使其所駕駛自用小貨車之左前輪直接
    撞擊機車左側及甲○○之左小腿處，致丁○○、甲○○等人
    車倒地（丁○○部分未受有傷害），甲○○因此受有左膝脛
    骨粉碎性骨折、左跟骨開放性骨折等傷害。乙○○於車禍肇
    事後，停留於原地，於未被有偵查犯罪機關查悉其犯罪前，
    向前來處理車禍之臺北市政府警察局信義分局交通分隊員警
    承認其為車禍肇事之人，自首犯罪，接受裁判。
二、案經甲○○訴由臺灣臺北地方法院檢察署檢察官偵查起訴。
    理  由
一、證據能力
 （一）本院認定事實所引用之下列卷證資料（包含文書證據、
       物證等證據），並無證據證明係公務員違背法定程序所
       取得，且被告及其指定辯護人、檢察官於本院準備程序
       及審判期日中對本院提示之該卷證，就證據能力均未表
       示爭執，迄至言詞辯論終結前亦未再聲明異議，又卷內
       之文書證據，亦無刑事訴訟法第159條之4之顯有不可信
       之情況與不得作為證據之情形，本院審酌上開證據資料
       製作時之情況，尚無違法不當及證明力明顯過低之瑕疵
       ，認為以之作為證據應屬適當，是依刑事訴訟法第159條
      至第159條之5規定，所引用之卷證所有證據（包含文書證
      據、物證等證據），如下揭所示均有證據能力。
（二）至於被告個人所提出之現場行車限速告示牌照片、事發狀
      況還原圖、現場照片、模擬照片（見發查卷第8-15頁、他
      字卷第10頁背面、本院卷第46-47頁）等卷證資料，既非
      屬於公務員職務上製作之紀錄文書、證明文書，亦非屬於
      從事業務之人於業務上或通常業務過程所需製作之紀錄文
      書、證明文書，並經檢察官於言詞辯論終結時就證據能力
      聲明異議，表示與當日現場狀況不符，係被告事後所模擬
      拍攝，而在無特別可信之情況下，加以當日警方已就現場
      之情形拍攝照片，則被告個人事後所提出之上開卷證資料
      ，自不得採為論罪科刑之依據，合先敘明。
二、實體部分：
  （一）理由部分：
        上揭犯罪事實，訊據被告乙○○固坦承於犯罪事實所載
        之時地，發生行車事故，惟矢口否認負有過失責任，辯
        稱系爭資源回收站於事發當日，晚間並無對一般民眾開
        放，告訴人甲○○與其夫即證人丁○○係未經許可進入
        場區內，且證人丁○○進入資源回收站後，並未遵循場
        區內地上所繪製之行進方向，而係逆向往伊方向行駛；
        又事發當時伊並未發現證人丁○○所騎乘之機車，係機
        車倒地後伊始知悉有此事，伊看到時，機車業已倒在伊
        所駕駛車輛左前輪旁處，故伊不清楚機車係自何方向駛
        來，伊於談話紀錄表、答辯狀或於法院審理時所稱之機
        車行進方向，均屬個人猜測，證人丁○○所騎乘之機車
        係先倒地而滑行撞擊伊車輛乙節，亦屬猜測之詞，伊當
        時車速很慢云云。經查：
        1、被告辯稱系爭資源回收站於事故當時非屬對外開放
           時間，告訴人係未經許可進入場區內，並無享有路
           權，且事故地點非屬道路交通管理處罰條例第3條第
           1款所稱之道路，且告訴人與證人丁○○進入場區內
           亦未遵循場區內行進方向，被告顯無注意義務可言
           ，告訴人之受傷結果係證人丁○○過失行為所致云
           云，是本件首應審究者，即被告有無注意義務存在
           ？系爭資源回收站，非屬道路交通管理處罰條例所
           稱之道路，固有臺北市交通裁決所98年4月6日北市
           裁鑑字第09834021900號函在卷可稽，而無道路交通
           管理處罰條例之適用，惟任何人參與社會共同活動
           ，本應謹慎為之，避免行為造成危險，而破壞他人
           法益，若違背社會共同生活中所共認之行為準則，
           不保持客觀情狀所應有之注意，即已構成違反客觀
           注意義務，而依據客觀情形，可認為特定人為特定
           行為時，客觀上應保持相當注意程度，行為人即負
           有注意義務，此亦可參諸最高法院74年度臺上字第
           4219號判例之意旨，該判例已明示揭櫫「...對於違
           規行為所導致之危險，若屬已可預見，且依法律、
           契約、習慣、法理及日常生活經驗等，在不超越社
           會相當性之範圍應有注意之義務者，自仍有以一定
           行為避免結果發生之義務....」等語，顯足堪認定
           注意義務不必以法律明文規定為限，僅需依客觀情
           狀判斷在為特定行為時，行為人有無須在客觀上保
           持注意之必要，以避免其行為侵害他人法益，即可
           認定行為人是否負有注意義務。而系爭資源回收站
           固然非屬道路交通管理處罰條例所稱之道路之範圍
           ，斯時亦非對一般民眾開放之時間，惟場區內仍有
           被告之同仁或行走或駕駛車輛同在該處活動，被告
           在場區內駕駛車輛執行卸除所清運之垃圾，仍負有
           注意往來行人及車輛安全之義務，不因非在一般道
           路上駕駛車輛，或是否屬於對民眾開放進入回收站
           之時段，即可免除注意車前狀況之義務，況證人葉
           枝清即被告之同事到庭證稱因當日進出車輛太多，
           故無法有效禁止告訴人等進入等語，益堪認定系爭
           資源回收站往來車輛進出頻繁，且任何民眾亦可能
           在該時間進入系爭資源回收站內，則在場執行作業
           依客觀情狀本當應注意他人往來安全，不能因非屬
           道路範圍，或有開放時間與否，藉此主張不負有注
           意義務，從而，被告在系爭資源回收站內執行業務
           時仍負有注意義務乙節堪予認定，其所辯不足採。
        2、而被告負有注意義務業如前述，惟被告另辯稱係證
           人丁○○逆向行駛之過失行為始造成本件傷害結果
           ，伊並無違背注意義務云云，然據證人丁○○到庭
           證稱伊騎乘機車自大門進入系爭資源回收站後，即
           由東往西方向直行欲往廚餘回收區方向前進，進入
           場區內未久，見被告當時欲左轉，伊當下反應隨即
           偏右閃躲，然仍遭被告駕駛之車輛直接撞擊告訴人
           之左小腿處，告訴人並因此飛出去，伊與機車則直
           接往右倒地，伊進入資源回收站不久旋即發生事故
           ，無從注意是否有逆向騎乘機車之情形等語（見本
           院卷第29背面至第32頁）；證人甲○○則到庭證稱
           證人丁○○騎乘機車附載伊進入系爭資源回收站後
           ，未久旋即遭被告駕駛車輛撞擊，伊看見被告之車
           輛係以轉彎之弧度撞擊伊左腳小腿及腳踝處，當日
           機車並無倒地滑行之情形等語（見本院卷第32頁至
           第33頁），前開證人二人證稱情節相互合致，復核
           諸渠等二人前於警詢中之證詞（見發查卷第16頁至
           第21頁），所供述情節亦前後一致。再經本院勘驗
           證人丁○○於當日事發後在現場拍攝之錄影光碟，
           現場倒地位置確實遺有兩包廚餘垃圾，此有本院99
           年1月29日準備程序筆錄在卷可稽，且自警方拍攝之
           現場照片（見發查卷第33頁）亦可為相同認定。另
           證人丁○○所騎乘之機車車損係在左前車頭處，證
           人甲○○所受傷勢亦均在左腳處，此亦有臺北市政
           府警察局信義分局交通分隊道路交通事故補充資料
           表、國泰綜合醫院診斷證明書（見發查卷第22頁及
           第27頁）等在卷可稽，是證人丁○○、甲○○等之
           證詞，均核與前開物證資料相符，綜上所述，足堪
           認定證人丁○○、甲○○等之證詞為真實，堪值採
           信。從而，證人丁○○當日騎乘機車附載告訴人係
           自系爭資源回收站大門進入後由東往西方向直行前
           進乙節亦堪予認定。
        3、又被告否認駕駛車輛有左轉之情，辯稱當日係由西
           往東方向欲直行離開資源回收站，惟證人丁○○、
           甲○○均已證稱被告係欲左轉而撞擊證人甲○○左
           小腿及機車左側部分業如前述，再矧之道路交通事
           故現場圖、警方拍攝之現場照片，被告所駕駛之車
           輛確實有往左前方傾斜欲為左轉之動作，則被告辯
           稱當日駕車係由西往東方向直行，並無左轉乙情顯
           非實在。況被告於事發後，翌日即以書面報告予信
           義區清潔隊，其報告內容自承當日行向係卸除堆肥
           與養豬廚餘後，欲駛至大型回收卡車轉運瓶罐類處
           ，此有被告出具之報告書1紙在卷可稽（見本院卷第
           49頁），且被告於第一次警詢筆錄亦供稱係由西往
           北方向行駛（見發查卷第25頁），又再觀諸被告所
           提出之信義區清潔隊六張犁停車場回收轉運站暨車
           輛停放一覽表（見本院卷第51頁），大型回收卡車
           轉運處之位置確實係自廚餘區直行經過超大壓停車
           格後，再為左轉之方向處，則被告於本院審理中辯
           稱當日係直行並無左轉情事顯非實在。
        4、而矧之前述之道路交通事故現場圖及現場照片，事
           故地點顯無機車滑行之刮地痕，再觀諸被告駕駛車
           輛之左前輪有擦痕痕跡，證人丁○○之機車車損位
           置則在左前車頭擦痕，加以告訴人受傷之位置係在
           左膝以下至左跟骨處，綜合上開各項跡證，足堪認
           定被告駕駛車輛於進行左轉行向時，該回收車之左
           前輪係直接撞擊證人丁○○所騎乘機車左側之中後
           段併告訴人左腳處，肇致告訴人受有傷害。證人葉
           武漢騎乘機車既自被告左前方迎面而來，依當時照
           明夜間有亮光及天氣晴等情形，此有道路交通事故
           調查報告表（一）在卷可稽（見發查卷第18頁），
           且被告一再堅稱當時剛自廚餘區卸除完堆肥垃圾，
           起步未久，加以場區內有限速5公里之規定，則衡情
           應可期待被告有可能注意證人丁○○騎乘機車附載
           告訴人進入系爭資源回收站，自其左前方迎面而來
           ，惟被告左轉時竟疏未注意，逕行左轉肇致告訴人
           受有傷害，其違背客觀注意義務至為灼然，顯已該
           當過失傷害罪之構成要件。至於證人丁○○違反系
           爭資源回收站之開放時間及行進方向之規定，雖亦
           屬與有過失，然仍無解於被告依法負有注意義務，
           且可預期被告能為注意，並無不能注意情事，被告
           卻未遵循其注意義務，負有過失責任之事實。
        5、至於證人丙○○到庭證稱伊當日係處於大門進入後
           直行之超大壓停車格前，看見證人二人進入資源回
           收站，先至回收處丟棄回收物品，再折返往廚餘區
           ，因證人二人未遵循場區內行車方向，證人丁○○
           看見被告車輛迎面而來，一時緊張，緊急煞車後，
           機車先行倒地再滑行撞擊至被告車輛，被告當時係
           直行方向沒有左轉，且證人丁○○在被告車輛前1公
           尺即已倒地，現場直至救護車到場後始為移動等語
           乙節，證人丙○○前開證稱機車倒地滑行乙情，與
           道路交通事故現場圖、現場照片、機車車損情形及
           告訴人傷勢未相符合，蓋依證人丙○○之證詞，現
           場應有刮地痕跡，且機車右側亦應有擦痕受損，告
           訴人之右腳也當有摩擦受傷之情，然事實上均非如
           此，與經驗法則相悖。又證人丙○○經檢察官提示
           道路交通現場現場圖及現場照片後，改稱伊係依據
           一般作業流程推測被告進行方向，故稱被告係直行
           方向等語（見本院卷第28頁審理筆錄），則證人葉
           枝清所為證詞內容部分顯屬臆測之詞。再被告稱證
           人丙○○事發當時係處於大門進門處右側之警衛室
           內（見本院卷第13頁背面之準備程序筆錄），亦與
           證人丙○○證述情節未相符合，則證人丙○○所為
           臆測，並顯與事實相悖之證詞不足採信，不能為有
           利被告之認定。
           綜上所述，本件事證明確，堪認被告涉犯過失傷害
           罪，應予以依法論科
  （二）論罪科刑部分：
        核被告所為係犯刑法第284條第2項前段之業務過失傷害
        罪。又本件被告於偵查犯罪機關未察覺其犯行前，於警
        方於現場處理時，承認為肇事人自首犯罪接受裁判，此
        有臺北市○○○○○道路交通事故肇事人自首情形紀錄
        表1紙在卷可稽，爰依刑法第62條前段規定減輕其刑。
        爰審酌被告並無前科，此有臺灣高等法院被告前案紀錄
        表在卷可稽，且證人丁○○騎乘機車於未對外開放時間
        內，逆向進入系爭資源回收站亦與有過失，暨其智識程
        度、告訴人所受之傷勢，及尚未與告訴人達成和解等一
        切情狀，量處如主文所示之刑，並諭知易科罰金之折算
        標準。
據上論斷，應依刑事訴訟法刑事訴訟法第299條第1項前段，刑法
第284條第2項前段、第41條第1項前段、第62條前段，刑法施行
法第1條之1，判決如主文。
本案經檢察官李彥霖到庭執行職務。
中    華    民    國    99    年    3    月    12    日
                  刑事第十七庭  法  官  楊雅清
上正本證明與原本無異。
如不服本判決應於收受送達後10日內向本院提出上訴書狀，並應
敘述具體理由；其未敘述上訴理由者，應於上訴期間屆滿後20日
內向本院補提理由書（均須按他造當事人之人數附繕本）「切勿
逕送上級法院」。告訴人或被害人如對於本判決不服者，應具備
理由請求檢察官上訴，其上訴期間之計算係以檢察官收受判決正
本之日期為準。
                                書記官  吳俊龍
中    華    民    國    99    年    3    月    12    日
附錄本案論罪科刑法條全文：
中華民國刑法第284條
（過失傷害罪）
因過失傷害人者，處 6 月以下有期徒刑、拘役或 5 百元以下罰
金，致重傷者，處 1 年以下有期徒刑、拘役或 5 百元以下罰金
。
從事業務之人，因業務上之過失傷害人者，處 1 年以下有期徒
刑、拘役或 1 千元以下罰金，致重傷者，處 3 年以下有期徒刑
、拘役或 2 千元以下罰金。

司法院資訊處製作；財團法人民間司法改革基金會備份。
